臺灣板橋地方法院民事判決　　　　　　 100年度訴字第1081號
原　　　告　祭祀公業義塚公
法定代理人　呂進忠
訴訟代理人　周奇杉律師
訴訟代理人　許玉娟律師
被　　　告　呂瑞正
訴訟代理人　詹漢山律師
上列當事人間請求給付分配款等事件，經本院於民國100年6月27
日言詞辯論終結，判決如下：
    主      文
原告之訴及其假執行之聲請均駁回。
訴訟費用由被告負擔。
    事實及理由
一、原告起訴主張：
  (一)緣原告於民國99年間出售所有座落新北市土城區之土地乙筆
    ，所得買賣價款扣除必要費用後，依原告之公業規約規定，
    分配各房代表子孫並通知領取，每一房可獲分配買賣價金計
    新台幣（下同）0000000 元。被告係派下「呂合興」乙房子
    孫代表，而派下「呂合興」乙房除被告外尚有訴外人呂阿萬
    、呂江木二人。因被告向原告領取分配款時，表明願負責與
    該房其他子孫處理，並出具切結書，載明爾後若有其他經確
    認之應受分配人時，同意無條件退還等語，原告不疑有他，
    始將該房應受分配款全部交付被告，上開事實，有被告99年
    11月14日親自簽署之切結書為憑。詎料被告未能信守承諾，
    致訴外人呂阿萬、呂江木二人以「呂合興」乙房子孫名義，
    仍向原告請求給付渠等於「呂合興」乙房中應受分配前揭買
    賣價款之2分之1。準此，依被告出具之前揭切結書意旨，被
    告應即無條件返還前揭買賣價款之2分之1，即0000000 元始
    為正辦。為此，原告乃於100年1月21日以板橋24支郵局第10
    46號存證信函限期被告返還該筆款項，然被告迄今仍未返還
    ，被告違反切結書之義務，至為灼然。被告未能依切結書意
    旨履行返還款項義務，對溢領部分亦已構成民法第179 條不
    當得利，自應負返還義務，為此提起本件訴訟。
  (二)原告訴之聲明：被告應返還原告新台幣壹佰貳拾萬伍仟壹佰
    元整，及100年4月22日起至清償日止，按年利率百分之五計
    算之利息。併陳明原告願以現金供擔保，請准予宣告假執行
    。
二、被告答辯：原告並非受損之人，被告並無不當得利。系爭派
    下員有24人，分49份分配是不對的，原告既認為被告應取得
    金額，多於實際應領取金額，應由原告舉證實際應分配的房
    份共幾份，另外舉證證明呂合興乙房另有其他後代子孫呂阿
    萬、呂江木2人，且該2人依祭祀公業規約得受分配之事實。
    併為答辯聲明：駁回原告之訴假執行之聲請，如受不利之判
    決，併陳明願供擔保請准宣告免為假執行。
三、兩造不爭執之事實：
  (一)祭祀公業義塚公規約書為真正（見本院卷第28、29頁）。
  (二)被告簽署之切結書為真正（見本院卷第22頁）。
  (三)目前訴外人呂阿萬、呂江木並未對兩造有提出任何訴訟之事
    實。
  (四)被告領取分配金額確為0000000元之事實。
四、兩造爭執點在於：原告得否依不當得利之法律關係，請求被
    告返還分配款金額？
    經查：
  (一)依兩造不爭執之祭祀公業義塚公規約書第五條第(二)項載明：
    派下權繼承而繼承人數時，應從其中指派一人為限繼承之。
    第六條載明：本祭祀公業財產權利按房分分配之（見本院卷
    第28、29頁）。足見，原告依祭祀公業義塚公規約書約定各
    房應指派一人繼承，原告僅對各房分所指派之人為分配財產
    ，並非對各房所有得為繼承之後代子孫為分配。各房內之繼
    承人數若為數人，本即應指派一人繼承，各房內其餘得為繼
    承之權利，自係各房內部事項，尚與原告無涉，應可認定。
  (二)依被告簽署之切結書內容載明：「呂合興房份由立切結人全
    部分領取，爾後若有人確認是分配人，本人同意無條件退予
    應分配人」（見本院卷第22頁），此為兩造所不爭執之事實
    ；再者原告陳明祭祀公業義塚公向土城市公所登記派下員為
    25人，且被告確有列名25人之中（見本院卷第28頁反面），
    且原告並未否認被告為呂合興乙房之派下員事實（暫不論原
    告之派下員房分究係49房分、抑或係25房分，此為兩造有爭
    執行之事實。），準此以觀，被告自係有權代表呂合興乙房
    領取分配款，應可認定。又被告切結同意「爾後若有人確認
    是分配人，本人同意無條件退予應分配人」（見本院卷第22
    頁），自係代表領取呂合興乙房分配款後，倘於呂合興乙房
    內確另有權受領之人，則係呂合興乙房內部分配爭議事項之
    另一問題，核係應由有權領取之人另請求被告給付，並無權
    請求原告給付分配款，亦可認定。從而，縱令訴外人呂阿萬
    、呂江木二人確屬呂合興之房份內得受分配之人屬實，則係
    被告應否給付訴外人呂阿萬、呂江木二人應受分配額，亦即
    訴外人呂阿萬、呂江木二人得請求被告給付，並無權請求原
    告給付分配款。準此以觀，被告收受呂合興乙房之應受分配
    款，並非無法律上之原因及依據。是原告依不當得利之法律
    關係請求被告返還0000000 元及法定遲延利息，為無理由，
    不應准許。
  (三)其次，縱令原告財產權利係應逕分配予各房內派下員之各繼
    承人之義務屬實，則依被告簽署切結書載明：「呂合興房份
    由立切結人（按指被告）全部分領取，爾後若有人確認是分
    配人，本人（按指被告）同意無條件退予應分配人。」（見
    本院卷第22頁），且原告確有收受被告簽署之切結書即表示
    同意切結書之內容，且由被告領取分配款0000000 元，準此
    以觀，切結書之內容既為兩造所同意，則於「爾後若有人確
    認是分配人，被告即同意無條件退予應分配人」之約定，即
    含有原告委任被告，於有人確認是呂合興乙房應受分配人，
    被告應同意無條件分配予應分配人之事務，則兩造間即具有
    委任契約關係，在委任契約尚存在之際，被告並非無法律上
    之原因，亦無受有不當利益，原告並無受有損害可言。則縱
    令訴外人呂阿萬、呂江木確屬呂合興乙房之分配人屬實，原
    告自亦無依不當得利之法律關係請求被告返還0000000 元及
    法定遲延利息。
五、原告之訴既無理由，則其聲請宣告假執行，無所附麗，應併
    予駁回。
六、本件事證已臻明確，兩造其餘攻擊防禦方法及所提證據及聲
    請調查證據，於判決結果不生影響，爰不一一論列或調查，
    併此敘明。
七、訴訟費用負擔之依據：民事訴訟法第78條。
中    華    民    國    100    年    6    月    30    日
                  民事第二庭    法  官  李行一
以上正本係照原本作成
如對本判決上訴，須於判決送達後20日內向本院提出上訴狀。如
委任律師提起上訴者，應一併繳納上訴審裁判費。
中    華    民    國    100    年    6    月    30    日
                                書記官  蔡於衡